【裁判字號】    98,重上,216
【裁判日期】    981110
【裁判案由】    拆屋還地等
【裁判全文】
臺灣高等法院民事判決                 98年度重上字第216號
上  訴  人  丁○
訴訟代理人  謝萬生律師
被上  訴人  甲○○
訴訟代理人  陳長甫律師
上列當事人間拆屋還地等事件，上訴人對於中華民國98年1 月23
日臺灣臺北地方法院97年度審重訴字第290 號第一審判決提起上
訴，本院於民國98年10月20日言詞辯論終結，判決如下：
    主  文
原判決不利於上訴人部分廢棄。
前項廢棄部分，被上訴人在第一審之訴駁回。
第一、二審訴訟費用由被上訴人負擔。
    事實及理由
一被上訴人經合法通知，未於言詞辯論期日到場，核無民事訴訟
  法第386 條各款情形，爰依上訴人之聲請，由其一造辯論而為
  判決。
二被上訴人起訴主張：伊於95年8 月31日在原法院94年度執字第
  8997號強制執行事件應買台北市○○區○○段4 小段50地號土
  地（下稱系爭土地），並於95年9 月6 日取得所有權後，依民
  法第425 條之1 規定，與坐落系爭土地上如原判決附圖所示A
  、B 、C 、D 、E 之未辦理建物所有權第一次登記之臺北市○
  ○路162 號之1 、2 、3 樓建物（下稱系爭房屋）所有權人即
  上訴人間，推定就系爭土地如原判決附圖所示A 、B 、C ，面
  積共計61.15 平方公尺部分有租賃關係（下稱系爭租賃關係）
  ，伊遂向原法院訴請上訴人給付租金，經原法院96年度重訴字
  第142 號、本院97年度上易字第297 號判命上訴人應自95年9
  月6 日起至系爭租賃關係終止之日止，每年給付伊按「系爭土
  地當年度申報地價×61.15 平方公尺×9%×當年度占用期間」
  方式計算之租金，於97年7 月29日已告確定，惟上訴人積欠自
  95年9 月6 日起至97年9 月5 日止2 年期間租金共計新台幣（
  下同）790,469 元，伊乃依民法第440 條規定，於97年9 月18
  日催告上訴人於5 日內給付，屆期上訴人仍未給付，伊再於97
  年9 月26日終止系爭租賃關係，則上訴人於系爭租賃關係終止
  後繼續占有系爭土地如原判決附圖所示A 、B 、C 部分，屬無
  權占有，爰依民法第767 條中段、前段規定，請求上訴人將系
  爭房屋拆除，並返還系爭土地如原判決附圖所示A 、B 、C 部
  分予伊；又上訴人無權占用系爭土地如原判決附圖所示A 、B
  、C 部分，侵害伊對系爭土地之所有權，上訴人並受有相當於
  租金之利益，致伊受有損害，爰依民法第179 條前段、第181
  條但書規定（見本院卷第45頁），請求上訴人自97年10月1 日
  起至返還系爭土地如原判決附圖所示A 、B 、C 部分之日止，
  依系爭土地97年申報地價每平方公尺73,600元之年息9%計算，
  按月給付伊33,754元等語。
三上訴人抗辯：原法院94年度執字第8997號強制執行事件拍定系
  爭土地後，未依土地法第104 條第1 項規定通知伊行使優先購
  買權，依同條第2 項規定，被上訴人不得請求伊拆屋還地；系
  爭租賃關係之租金債務屬於「往取債務」，被上訴人未前往系
  爭房屋向伊收取租金，伊不負遲延給付責任；被上訴人於97年
  9 月18日之催告，未表明租金額如何計算得出及支付處所、方
  法，伊於97年9 月30日請求被上訴人說明未果，不負遲延給付
  責任；被上訴人催告伊於5 日內給付租金811,152 元，依一般
  社會通念，該期限過短，不生催告效力等語，資為抗辯。
四原審判決被上訴人勝訴，上訴人不服，提起上訴，聲明求為：
  (一)原判決不利於上訴人部分廢棄；(二)上開廢棄部分，被上訴人
  在第一審之訴駁回。被上訴人則答辯聲明求為駁回上訴。
五兩造不爭執事項如下：
(一)系爭房屋占用系爭土地如原判決附圖所示A 、B 、C 部分。有
  被上訴人提出之複丈成果圖（原審卷第6 頁）可稽。
(二)系爭土地、房屋原為莊福壽所有。莊福壽於81年7 月3 日讓與
  系爭房屋予吳子宜，再於82年2 月17日移轉系爭土地所有權予
  吳子宜。吳子宜於82年10月30日讓與系爭房屋予趙惟漢，經趙
  惟漢於90年1 月31日讓與蘇文炳，蘇文炳再於91年2 月5 日讓
  與上訴人。又吳子宜於82年11月11日移轉系爭土地所有權予包
  美容，經包美容於89年7 月4 日移轉予東來建設股份有限公司
  （下稱東來公司），經東來公司之債權人聲請原法院以94年度
  執字第8997號強制執行事件，拍賣系爭土地，被上訴人於95年
  8 月31日應買並拍定，嗣於95年9 月6 日完成所有權移轉登記
  。有被上訴人提出土地登記謄本、讓渡書（原審卷第7 、60頁
  ），及上訴人提出原法院民事執行處通知書（原審卷第28至31
  頁）可稽。
(三)被上訴人於95年11月21日向原法院起訴，先位請求蘇文炳拆除
  系爭房屋，返還系爭土地，主張系爭房屋為蘇文炳所有，無權
  占有系爭土地等語，備位請求蘇文炳給付租金，主張依民法第
  425 條之1 第1 、2 項規定，被上訴人與蘇文炳間就系爭土地
  有租賃關係存在等語。嗣被上訴人於96年2 月9 日追加上訴人
  為被告，及於96年3 月27日撤回對蘇文炳之起訴。原法院於96
  年10月30日以96年度重訴字第142 號判決，認定兩造間依民法
  第425 條之1 第1 項規定，就系爭土地如原判決附圖所示A 、
  B 、C 部分，推定有系爭租賃關係存在，判命上訴人應自95年
  9 月6 日起至系爭租賃關係終止之日止，每年給付被上訴人按
  「系爭土地當年度申報地價×61.15 平方公尺×9%×當年度占
  用期間」方式計算之租金。上訴人提起上訴，本院於97年7 月
  29日以97年度上易字第297 號判決駁回其上訴，已告確定，並
  於97年8 月5 日送達判決書予上訴人。有被上訴人提出之判決
  書、確定證明書（原審卷第8 至17頁）可稽，並經本院調取上
  開民事卷宗查核屬實。
(四)被上訴人於97年9 月17日以復興橋郵局第343 號存證信函，請
  求上訴人於文到5 日內依原法院97年度重訴字第142 號判決，
  給付自95年9 月6 日起至97年9 月5 日止2 年期間之租金
  811,152 元及裁判費71,692元。上訴人於97年9 月18日收到上
  開存證信函，屆期未支付，被上訴人即於97年9 月25日以台北
  中山郵局第1533號存證信函，為終止系爭租賃關係之意思表示
  。上訴人於97年9 月26日收到上開存證信函後，於97年9 月30
  日以台北杭南郵局第4875號存證信函請求被上訴人於文到7 日
  內說明租金、裁判費之計算方式及給付方式。被上訴人於收到
  上開存證信函，未予置理，經上訴人先後於97年10月1 日、97
  年10月22日給付依序為20萬元、30萬元予被上訴人，再於98年
  4 月28日給付其餘款項予被上訴人，又於98年9 月14日在原法
  院聲請清償提存自97年9 月6 日起至98年9 月5 日止之租金
  405,048 元。有被上訴人提出之存證信函、回執（原審卷第18
  、19頁），及上訴人提出之存證信函、回執、原法院98年度存
  字第3175號提存書（原審卷第32至38頁；本院卷第137 頁）可
  稽。
六得心證之理由如下：
(一)上訴人抗辯：原法院94年度執字第8997號強制執行事件，拍定
  系爭土地後，未依土地法第104 條第1 項規定通知伊行使優先
  購買權，依同條第2 項規定，被上訴人取得系爭土地所有權之
  原因關係不得對抗伊，被上訴人自無權請求伊拆屋還地云云。
  按民事訴訟法第400 條第1 項規定：「除別有規定外，確定之
  終局判決就經裁判之訴訟標的，有既判力。」，是訴訟標的之
  法律關係，於確定之終局判決中經裁判者，當事人之一造以該
  確定判決之結果為基礎，於新訴訟用作攻擊防禦方法時，他造
  應受其既判力之拘束，不得以該確定判決言詞辯論終結前，所
  提出或得提出而未提出之其他攻擊防禦方法為與該確定判決意
  旨相反之主張（最高法院42年台上字第1306號判例意旨參照）
  。查上訴人應自95年9 月6 日起至系爭租賃關係終止之日止，
  每年給付被上訴人按「系爭土地當年度申報地價×61.15 平方
  公尺×9%×當年度占用期間」方式計算之租金，乃原法院96年
  度重訴字第142 號、本院97年度上易字第297 號終局確定判決
  所裁判之訴訟標的（法律關係），對於兩造有既判力。被上訴
  人以該確定判決之結果為基礎，於本件訴訟主張上訴人已遲付
  二期租金，經被上訴人終止系爭租賃關係，而請求上訴人拆屋
  還地，上訴人應受上開既判力之拘束，不得以該確定判決言詞
  辯論終結前，得提出而未提出之上述防禦方法，為與該確定判
  決意旨相反之主張，是上訴人此部分抗辯尚非可採。
(二)被上訴人主張系爭租賃關係之租金債務為「赴償債務」等語。
  上訴人則抗辯應屬於「往取債務」云云。按民法第314 條規定
  ：「清償地，除法律另有規定或契約另有訂定，或另有習慣，
  或得依債之性質或其他情形決定者外，應依左列各款之規定：
  一以給付特定物為標的者，於訂約時，其物所在地為之。二其
  他之債，於債權人之住所地為之。」，系爭租賃關係之租金債
  務非以給付特定物為標的，法律亦未規定清償地，則除非上訴
  人證明兩造間有約定，或有習慣，或依該債之性質等其他情形
  ，應以被上訴人住所地以外之地點為清償地之事實外，原則上
  應認該債務屬於「赴償債務」（即由上訴人至被上訴人之住所
  地清償）。查：
1.上訴人空言租地建屋之租金債務，有以租賃物所在地為清償地
  之習慣云云，未舉證以實其說，難以憑採。
2.上訴人抗辯：包美容於83年9 月14日起至84年3 月13日止期間
  ，出租系爭房屋予葉佳坤、吳子宜，約定包美容按月至系爭房
  屋或葉佳坤住所地收取租金；伊將系爭房屋1樓出租予吳宗文
  ，亦約定由伊至系爭房屋收取租金等語，業據上訴人提出租賃
  契約書、原法院台北簡易庭84年度北簡字第2969號宣示判決筆
  錄為證（本院卷第51至58頁），並為被上訴人所不爭執，堪為
  真正。惟查，吳子宜早於82年10月30日讓與系爭房屋予趙惟漢
  、於82年11月11日移轉系爭土地所有權予包美容，葉佳坤、吳
  宗文則從未受讓系爭房屋產權，有前開兩造不爭執事項第2 點
  可稽，足見葉佳坤、吳子宜、吳宗文係單純承租系爭房屋，與
  系爭租賃關係係上訴人向被上訴人承租系爭土地如原判決附圖
  所示A 、B 、C 部分不同。是上訴人執包美容與葉佳坤、吳子
  宜間，及上訴人與吳宗文間，均約定租金債務為「往取債務」
  之事實，抗辯被上訴人繼受取得系爭土地所有權後，與上訴人
  間所發生系爭租賃關係之租金債務亦屬於「往取債務」云云，
  顯然無稽。
3.綜上，上訴人抗辯兩造間約定系爭租賃關係之租金債務為「往
  取債務」，且有此一習慣云云，均非可採。又依該租金債務之
  性質，並無解為應以系爭房屋所在地或上訴人之住所地為清償
  地之理由。揆之前揭說明，自應認為該租金債務屬於「赴償債
  務」（即應由上訴人至被上訴人之住所地清償）。
(三)被上訴人主張：上訴人應於96年9 月5 日支付第1 年租金，於
  97年9 月5 日支付第2 年租金，卻遲延給付，經伊於97年9 月
  18日定期催告，上訴人仍未依限給付，則伊於97年9 月26日表
  示終止系爭租賃關係，合於民法第440 條規定，系爭租賃關係
  即告終止云云。上訴人則抗辯：被上訴人未居住在戶籍地臺北
  市○○街46巷8 號2 樓，伊亦不知被上訴人之居住地址，伊未
  給付租金，有不可歸責事由，不負遲延給付責任，則被上訴人
  為終止系爭租賃關係之意思表示，於法不合等語。按租用建築
  房屋之基地，承租人租金支付有遲延，且遲付租金之總額達二
  年之租額時，出租人得定相當期限，催告承租人支付租金，如
  承租人於其期限內不為支付，出租人得終止契約，民法第440
  條定有明文。次按，因不可歸責於債務人之事由，致未為給付
  者，債務人不負遲延責任，民法第230條亦定有明文。查：
1.原法院96年度重訴字第142 號、本院97年度上易字第297 號確
  定判決，命上訴人應自95年9 月6 日起至系爭租賃關係終止之
  日止，按年給付租金予被上訴人，上訴人迄97年9 月5 日止未
  給付分毫租金予被上訴人，斯時其應付而未付之租金總額已達
  二年之租額。
2.上訴人抗辯：伊未付租金，係因被上訴人未居住在戶籍地臺北
  市○○街46巷8 號2 樓，復未將其之真正住居所告知伊，致伊
  無法按期支付租金予被上訴人等語，業據提出被上訴人之戶籍
  謄本為證（本院卷第94頁）。揆之原法院96年度重訴字第142
  號、本院97年度上易字第297 號卷證資料，顯示被上訴人於該
  訴訟期間提出之起訴狀、委任書、追加被告聲明狀、準備書狀
  、辯論意旨狀、答辯狀，均記載其住址為台北市○○區○○街
  46巷8 號2 樓，未曾陳報住居所在南港玉成街66之11號，各該
  判決亦記載被上訴人住於台北市○○區○○街46巷8 號2 樓（
  見96年度重訴字第142 號卷第2 、14、42、66、105 、157 頁
  ；97年度上易字第297 號卷第29頁）。再參以證人丙○○於98
  年7 月16日證稱：「（問：何時跟被上訴人承租台北市○○街
  46巷8 號2 樓？）已經5 年。（問：是否知道被上訴人搬到何
  處？）我不知道，只知道被上訴人住在松山車站附近。今年5
  月，一名女性按對講機，問我甲○○有沒有住在這邊，我說沒
  有，房子是跟甲○○租的..她有跟我講她有託人拿租金給甲○
  ○，我叫她到松山車站附近去找，她要跟我要甲○○的電話，
  因為我不認識她，所以我不給..（問：平常如何支付租金？）
  到銀行匯款到被上訴人的帳戶。（問：你如何跟被上訴人聯絡
  ？）一開始是電話聯絡，後來我都按時的支付租金，就沒有再
  聯絡過。」（本院卷第85、86頁）。堪認被上訴人自93年間起
  出租台北市○○街46巷8 號2 樓，未再居住上址，且被上訴人
  未曾將其住居所告知上訴人或承租人，縱令上訴人於租金清償
  期屆至時，至被上訴人之戶籍地址欲交付租金予被上訴人，事
  實上亦不可得，無從以上訴人於租金清償期屆至時，並無至上
  址表示欲清償租金之事實，即謂上訴人不給付租金，有可歸責
  之事由。則應認上訴人抗辯因被上訴人未將其真正住居所告知
  上訴人，致上訴人無法按期支付租金予被上訴人等語為可採。
3.被上訴人主張：兩造於原法院96年度重訴字第142 號民事事件
  之調解程序中，共同委託鑑價公司鑑定系爭房屋市價時，伊曾
  將聯絡電話、住址（台北市○○○○街66之11號）告知上訴人
  云云，為上訴人所否認。查：
(1)被上訴人就上開主張，以證人乙○○證稱：「（問：從事何業
  ？）不動產買賣及法院拍賣相關工作..（問：有無介紹被上訴
  人向法院投標系爭土地？）有。（問：投標後，被上訴人有無
  委託你找屋主處理？）有。（問：找哪位屋主？）處理拍賣筆
  錄上寫的占有人吳宗文及蘇文炳。幫甲○○標到之後兩天我到
  現場，碰到吳宗文，我告訴他土地是甲○○標到的，請我來處
  理，吳宗文..要我留電話，他幫我聯絡蘇文炳。一、兩天後，
  上訴人有打電話給我，說蘇文炳在南部很忙，請她處理事情..
  法院進行調解..建議兩造找鑑價公司，請估價師來估價..估價
  師就到現場估價、拍照..當天被上訴人有來..估價師走了，他
  們在吳宗文小吃攤坐位談估價後如何買賣的事，我聽到上訴人
  說她姐姐在南部開刀需要人照顧，等她照顧姐姐後北上，再跟
  被上訴人談買賣的事。上訴人就向被上訴人要了聯絡的地址、
  電話。（問：被上訴人如何給上訴人聯絡地址、電話？）當場
  抄在紙條上給她，上面寫電話、地址，地址是被上訴人當初標
  到系爭土地後，陳報給執行法院的聯絡地址，在玉成街。電話
  是大哥大，號碼不記得了，應是0932開頭的電話。」（本院卷
  第100 、101 頁）為證，並提出投標書、95年8 月28日陳報狀
  、送達證書（本院卷第124 至127 頁）佐證。惟查，證人乙○
  ○從事與不動產法拍相關之業務，介紹被上訴人應買有系爭房
  屋占用其上之系爭土地，再受被上訴人委託處理向系爭房屋所
  有權人收回基地事務，證人乙○○就各該事務能否完成，與被
  上訴人之利害一致，所為上開有利於被上訴人之證言，非無偏
  頗被上訴人之虞，尚難遽信。又查，被上訴人於上開陳報狀首
  頁記載其住居所「詳卷」，即仍為台北市○○區○○街46巷8
  號2 樓，僅於內文陳明指定送達權利移轉證書之處所為台北市
  ○○○○街66之11號（見本院卷第125 、126 頁）。再揆之原
  法院96年度重訴字第142 號、本院97年度上易字第297 號卷證
  資料，被上訴人於95年11月21日對蘇文炳提出訴訟，經蘇文炳
  於95年12月28日委任上訴人為訴訟代理人；原法院自95年12月
  18日起先試行調解（案號：95年度他調字第361 號），由兩造
  共同委託正聯國際不動產估價師於96年1 月2 日勘查評估系爭
  房屋之價值，嗣被上訴人與蘇文炳於96年1 月18日調解不成立
  ，經原法院續行訴訟程序後，被上訴人於96年2 月9 日追加上
  訴人為被告；被上訴人於調解及訴訟期間提出之書狀均記載其
  住址為台北市○○區○○街46巷8 號2 樓，未曾陳報變更住居
  所至南港玉成街66之11號，且原法院於96年10月30日所為96年
  度重訴字第142 號判決書記載被上訴人之地址為台北市○○區
  ○○街46巷8 號2 樓，上訴人提起上訴，據以記載於上訴聲明
  狀，經本院依址送達訴訟文書予被上訴人，被上訴人亦能收受
  送達而到庭（見96年度重訴字第142 卷第2 、14、23、29、36
  、42、66、105 、157 頁；97年度上易字第297 號卷第29、33
  頁）。復參以被上訴人對承租人尚且不告知其真正住居所，且
  被上訴人已委託證人乙○○處理向系爭房屋所有權人收回基地
  事務，由證人乙○○與上訴人聯繫協商事宜即可，被上訴人並
  無提供其本身之聯絡地址、電話予上訴人，由上訴人直接與其
  聯繫之必要等情。本院認為證人乙○○證述96年1 月2 日正聯
  國際不動產估價師勘查評估系爭房屋價值時，被上訴人曾將其
  聯絡電話、住址告知上訴人乙節尚難認為實在。被上訴人復未
  舉其他積極證據以實其說，應認被上訴人上開主張不足採信。
(2)退步言，縱令被上訴人於96年1 月2 日估價師勘查評估系爭房
  屋價值時，曾將其聯絡電話、住址告知上訴人。惟揆之證人乙
  ○○證述情節，被上訴人提供其聯絡地址、電話予上訴人之目
  的，係便利被上訴人與其聯絡協商價購系爭房屋之調解條件，
  顯難認為上訴人斯時已確實知悉被上訴人居住在台北市○○○
  ○街66之11號，而非居住在台北市○○區○○街46巷8 號2 樓
  。且上訴人於96年1 月2 日得知被上訴人之聯絡地址、電話後
  ，未曾據以聯絡被上訴人協商調解條件，嗣被上訴人與蘇文炳
  於96年1 月18日調解不成立，進入訴訟程序，上訴人亦不曾向
  台北市○○○○街66之11號或以上開電話聯絡被上訴人，且被
  上訴人於該訴訟期間提出之書狀及法院判決書均記載被上訴人
  住址為台北市○○區○○街46巷8 號2 樓，則自96年1 月2 日
  上訴人得知被上訴人聯絡地址、電話後，迄被上訴人主張第1
  年租金清償期96年9 月5 日、第2 年租金清償期97年9 月5 日
  止，其間相隔依序達8 月及1 年8 月，客觀上難以期待上訴人
  於被上訴人與蘇文炳調解不成立後，有繼續保留上開聯絡地址
  、電話，並於租金清償期屆至時，知悉應至上址清償租金債務
  之可能性。
(3)綜上，被上訴人未明確告知上訴人其住所或居所，致上訴人不
  知租金清償地所在，而無赴償租金債務之可能，應認上訴人於
  租金清償期屆至時未給付租金，有不可歸責之事由，自不負遲
  延責任。
4.按租用建築房屋之基地，承租人租金支付有遲延，且遲付租金
  之總額達二年之租額時，出租人得定相當期限，催告承租人支
  付租金，如承租人於其期限內不為支付，出租人得終止契約，
  民法第440 條定有明文，則承租人未付租金，如有不可歸責事
  實，而不構成遲延給付者，出租人當不得以承租人未付租金之
  總額已達二年之租額為由，主張終止契約。查被上訴人未明確
  告知上訴人其住所或居所前，因上訴人不知租金清償地所在，
  而無赴償租金債務之可能，上訴人雖於97年9 月5 日累計未付
  租金達二年之租額，但因其未給付，有不可歸責之事由，上訴
  人尚不負遲延責任。又被上訴人於97年9 月17日以復興橋郵局
  第343 號存證信函，請求上訴人於文到5 日內給付自95年9 月
  6 日起至97年9 月5 日止2 年期間之租金，並於寄件人欄載明
  其地址為「台北市○○○○街66之11號」（見原審卷第18頁）
  ，上訴人於97年9 月18日收到該存證信函，始知悉被上訴人居
  住於上址，並進而知悉上址為租金清償地，而得履行租金給付
  義務，則上訴人未為給付，應自上開催告期屆滿之翌日（即97
  年9 月24日）起負遲延給付責任。從而，被上訴人應於上訴人
  發生遲延給付租金之責任後，定相當期限，催告上訴人支付租
  金，如上訴人於該催告期限內不為支付，被上訴人始得終止系
  爭租賃關係，惟被上訴人於97年9 月24日後未曾定期催告上訴
  人給付租金，逕於97年9 月26日為終止系爭租賃關係之意思表
  示，顯與民法第440 條規定要件不合，應不生終止之效力。
(四)被上訴人所為終止系爭租賃關係之意思表示，於法不合，不生
  終止之效力，系爭租賃關係自仍存在。上訴人本於該租賃契約
  ，繼續占有系爭土地如原判決附圖所示A 、B 、C 部分，有法
  律上之正當原因，而為有權占有。則被上訴人主張依民法第
  767 條中段、前段規定，請求上訴人將系爭房屋拆除後，返還
  系爭土地如原判決附圖所示A 、B 、C 部分予被上訴人，及依
  民法第179 條前段、第181 條但書規定，請求上訴人自97年10
  月1 日起至返還系爭土地如原判決附圖所示A 、B 、C 部分之
  日止，依系爭土地97年申報地價每平方公尺73,600元之年息9%
  計算，按月返還不當得利33,754元云云，難謂有據。
七綜上論述，被上訴人本於民法第767 條中段、前段、第179 條
  前段、第181 條但書規定，求為命上訴人應將系爭房屋拆除，
  將系爭土地如原判決附圖所示A 、B 、C 部分返還被上訴人，
  並應自97年10月1 日起至返還該部分土地之日止，按月給付被
  上訴人33,754元，為無理由，不應准許。原審判決上訴人敗訴
  ，自有未洽。上訴意旨指摘此部分原判決不當，求予廢棄改判
  ，為有理由，自應由本院予以廢棄改判如主文第2 項所示。
八兩造其餘攻擊、防禦方法及提出之證據，經本院審酌後，認於
  判決結果無礙，爰不一一論述。
九據上論結，本件上訴為有理由，依民事訴訟法第450 條、第
  463 條、第385 條第1 項前段、第78條，判決如主文。
中    華    民    國    98    年    11    月    10    日
                    民事第四庭
                        審判長法  官  張劍男
                              法  官  彭昭芬
                              法  官  翁昭蓉
正本係照原本作成。
如不服本判決，應於收受送達後20日內向本院提出上訴書狀，其
未表明上訴理由者，應於提出上訴後20日內向本院補提理由書狀
（均須按他造當事人之人數附繕本）上訴時應提出委任律師或具
有律師資格之人之委任狀；委任有律師資格者，另應附具律師資
格證書及釋明委任人與受任人有民事訴訟法第466條之1第1項但
書或第2項（詳附註）所定關係之釋明文書影本。
中    華    民    國    98    年    11    月    10    日
                              書記官  張淑芬
附註：
民事訴訟法第466條之1（第1項、第2項）：
對於第二審判決上訴，上訴人應委任律師為訴訟代理人。但上訴
人或其他法定代理人具有律師資格者，不在此限。
上訴人之配偶、三親等內之血親、二親等內之姻親，或上訴人為
法人、中央或地方機關時，其所屬專任人員具有律師資格並經法
院認為適當者，亦得為第三審訴訟代理人。

司法院資訊處製作；財團法人民間司法改革基金會備份。
